【裁判字號】    99,上易,151
【裁判日期】    990427
【裁判案由】    返還不當得利等
【裁判全文】
臺灣高等法院臺中分院民事判決         99年度上易字第151號
上  訴  人  丙○○
訴訟代理人  陳建勛律師
被  上訴人  丁○○
被  上訴人  戊○○
被  上訴人  甲○○○
被  上訴人  乙○○
被  上訴人  辛○○
被  上訴人  壬○○
被  上訴人  庚○○
被上訴人兼上7人
訴訟代理人  己○○
上列當事人間返還不當得利等事件，上訴人對於中華民國98年12
月31日臺灣彰化地方法院97年度訴字第283號第一審判決提起上
訴，本院於99年4月13日言詞辯論終結，判決如下：
    主  文
上訴駁回。
第二審訴訟費用由上訴人負擔。
    事實及理由
一、按「訴狀送達後，原告不得將原訴變更或追加他訴，但被告
    同意者，不在此限」民事訴訟法第255條第1項第1款定有明
    文。經查，原告起訴狀原請求：「被告之父夏念宗於先母戴
    玉秀於民國（下同）95年間因病住院期間陸續盜領母親存款
    新台幣〔下同〕248萬6617元整存於丙○○（中國信託）帳
    戶，直至戴玉秀因病肺炎住進彰化基督教加護病房後將她名
    下四筆不動產以贈與之名義過戶在被告丙○○名下…依侵權
    行為及不當得利請求返還」；因其訴之聲明尚有不明瞭之處
    ，又於原審97.5.23.變更訴之聲明，求為「(一)被告應給付原
    告丁○○、甲○○○、戊○○、己○○、乙○○各35萬5093
    元、原告辛○○、壬○○、庚○○各11萬8364元；(二)被告應
    將戴玉秀名下所有應有部分各八分之一之不動產四筆之贈與
    登記塗銷，回復原所有權人戴玉秀名下」（原審卷一第166
    頁、207頁正、反面），因上訴人就被上訴人於原審所為訴
    之變更已為同意（見原審卷一第207頁反面），依前開條文
    規定，其變更自應予准許。又兩造於原審判決後，僅上訴人
    就其不利之判決部分（即前開第二項聲明）提起上訴，被上
    訴人就其敗訴部分（即原審聲明第一項）則未聲明不服，故
    就其請求給付盜領存款部分已告確定，本院所審理之範圍自
    以塗銷贈與登記之請求為限，合先敘明。
二、次按，上訴人於原審97年5月8日庭期時，雖就甲○○○、辛
    ○○是否有訴訟能力提出質疑，但於同日辯論中又就此表示
    已無意見，核與甲○○○、辛○○共同訴訟代理人己○○所
    述：「辛○○、甲○○○均了解此事（指本件訴訟），也有
    委任我（為訴訟代理人）」之情相合，是其訴訟代理權限應
    無欠缺，均予敘明。
三、又查，被上訴人主張：兩造均為戴玉秀之子嗣，被上訴人丁
    ○○、甲○○○、戊○○、己○○、乙○○各為戴玉秀之次
    子、次女、三女、四女、五女。被上訴人辛○○、壬○○及
    庚○○之母親夏雲英（先於戴玉秀死亡）為戴玉秀之長女，
    上訴人丙○○則為戴玉秀長子夏念宗之女。詎夏念宗於95年
    間，趁戴玉秀因肺病住進財團法人彰化基督教醫院（下稱彰
    化基督教醫院）加護病房後，分別於95年3月21日、4月7日
    ，冒用戴玉秀之印鑑證明、印鑑章，至彰化地政事務所、豐
    原地政事務所將戴玉秀所有如附表之不動產權利（下稱系爭
    不動產權利）以「贈與」之名義辦理移轉過戶予上訴人名下
    。夏念宗上開犯行業經台灣台中地方法院97年度訴字第411
    號、98年度訴字第1426號刑事判決有罪，尚未確定。上訴人
    自刑事案件審理時，顯然已知其父夏念宗之上揭行為，竟置
    之不理，其與戴玉秀間既無贈與合意，而以贈與為原因取得
    系爭不動產之所有權，自屬無法律上之原因而受有利益，致
    被上訴人原得取得之繼承權利因之受到侵害，爰依不當得利
    及侵權行為之法律關係，聲明求為命上訴人應將其因贈與原
    因，就如系爭不動產取得之所有權移轉登記予以塗銷，並回
    復予原所有權人戴玉秀名下。上訴人則抗辯稱：其祖母戴玉
    秀於95年4月10日往生前，曾提供其印鑑證明予上訴人父親
    夏念宗，囑託夏念宗將其所有如附表所示不動產權利均贈與
    予上訴人，故上訴人取得系爭不動產為有法律上理由，無不
    當得利，亦不構成侵權行為。再者，辦理不動產移轉登記需
    印鑑證明，而印鑑證明若非本人親自至戶政事務所申請，戶
    政事務所亦無從核發，故辦理移轉登記所需之印鑑證明確實
    為戴玉秀本人去申請後交付夏念宗，應屬無疑。又被上訴人
    所提出彰化基督教醫院之戴玉秀「出院病例摘要」，似欲證
    明夏念宗係趁戴玉秀肺炎住院期間將系爭不動產移轉至上訴
    人名下。惟查，衡諸地政實務，地政事務所僅接受自核發日
    起三個月內之印鑑證明，故自移轉登記之日起回溯三個月，
    即95年1月左右，倘非戴玉秀本人親自申請印鑑證明，並交
    付夏念宗，夏念宗如何憑以辦理移轉登記？故被上訴人主張
    ：夏念宗趁戴玉秀住院期間不法移轉持分，無非渠等臆測之
    詞，實無理由。況就系爭不動產權利移轉登記事宜，上訴人
    毫無所悉。其前遭李思聖、甲○○○提起刑事告訴，亦經台
    中地方法院檢察署以95年度偵字第22422號作成不起訴處分
    在案，上訴人並無因故意或過失不法侵害被上訴人之權利，
    自不構成侵權行為，爰聲明求為駁回被上訴人之訴。
四、兩造不爭執之事項：
(一)、上訴人父親夏念宗分別於95年3月21日、4月7日，持上訴人
    祖母戴玉秀之印鑑證明、印鑑章等，至彰化地政事務所、豐
    原地政事務所以贈與為原因將系爭不動產權利移轉登記為上
    訴人所有。
(二)、夏念宗前述行為已經台灣台中地方法院判處罪刑，尚未確定
    。
(三)、以上兩造不爭執之事實，並有土地及建物物登記簿謄本、異
    動索引、彰化縣彰化地政事務所95年彰資字第55660收件號
    登記申請書及所附印鑑證明、95年4月7日收件豐登字第6472
    0號贈與登記案件申請書、印鑑證明影本、原審法院97年度
    訴字第411號、98年度訴字第1426號刑事判決附件可查，並
    經調閱前開刑事案卷查核屬實，自堪信為真正。
五、被上訴人主張前述上訴人以贈與為原因，取得系爭不動產所
    有權之登記，係無法律上原因而受有利益，應予塗銷回復為
    戴玉秀所有，雖為上訴人所否認，並以戴玉秀係於95年初囑
    夏念宗將系爭不動產權利辦理移轉予上訴人，且有戴玉秀交
    付之印鑑證明為證等語置辯。然查，前開不動產之贈與登記
    及移轉登記，均由夏念宗所為，上訴人並不知情亦未參與其
    內，已據夏念宗於偵查時供承不諱，另上訴人於偵查中，就
    檢察官詢以：這3份土地登記申請書上「丙○○」是否你蓋
    章？為何你父親有上開印章並使用之？你是否同意或授權夏
    念宗刻製及使用上開印章？亦答覆稱：伊不知上開申請書上
    為何有其蓋印，亦不知其父是否有其印章，更未授權其父刻
    製其名義之印章及蓋章在其上（96年他字第917號卷第155頁
    ），其後並稱：伊不知其父要把房地過戶在伊名下，伊並未
    經手此事（同前卷第157頁）；於台中地檢署95年他字第474
    號一案，95.8.4.偵訊時亦稱：伊不知有繼承及贈與之事，
    身分證等證件亦在其手上，是後來才知道贈與之事（見原審
    卷二第57頁）；經核，上訴人係於74年6月29日出生（見原
    審卷二第212-214頁所附上訴人在中國託商業銀行之開戶資
    料），於夏念宗95.3.21.、95.4.7日.將系爭不動產辦理移
    轉登記予上訴人名下時，已經成年，夏念宗在未經其授權或
    同意之情況下，並無代理上訴人為任何法律行為之權限，在
    上訴人不知有贈與之情況下，又如何與其祖母達成贈與之合
    意？夏念宗雖又於偵查時供稱：辦理贈與其母有同意（見前
    揭他字卷第90頁），但自承：無法提出證據證明其母有贈與
    之意（同上），是上訴人所稱之贈與已難謂為真。
六、上訴人雖又辯以：系爭不動產係戴玉秀要夏念宗辦理贈與予
    其名下（本院卷第30頁反面）；然夏念宗於偵查時或稱系爭
    不動產係其母同意贈與予上訴人，或稱：「伊母親繼承部分
    ，她同意贈與給我，因伊信用問題，名下不能有財產，所以
    才登記在其女兒名下」（原審卷二56頁、68頁），核其前後
    供述已有不符，與上訴人前開所述亦有不同，衡情倘戴玉秀
    確有贈與之意，則何以夏念台及上訴人就戴玉秀欲贈與之對
    象係何人，彼此供述不一？至上訴人固又抗辯：戴玉秀之印
    鑑證明係其本人交給夏念台，作為戴玉秀確有贈與之佐證，
    然戴玉秀之印鑑證明係於94.8.24.所申領，距系爭不動產贈
    與移轉之時間，相隔已達半年以上，按理戴玉秀在生前若即
    有分配其名下財產之意，為避免日後子孫互起爭執起見，戴
    玉秀當會召集各子女及辛○○、壬○○及庚○○等人一起協
    議並告知其決定如何或立據為證，應無始終未告知其他子女
    ，且拖至95年3、4月間始單獨告知夏念台一人，並由其辦理
    過戶之可能？且戴玉秀於95年3月13日即因肺疾至彰化基督
    教醫院治療中，依其當時身體及精神之狀況，是否能為有效
    之意思表示，更滋疑問，況印鑑證明之用途，非獨辦理土地
    過戶一途而已，被上訴人除否認戴玉秀有贈與之意外，並稱
    戴玉秀之所以於94年8月24日辦理印鑑證明，係為辦理繼承
    登記之緣故（按被上訴人之父係於94.8.10.亡故），由戴玉
    秀聲請印鑑證明之時間，與夏克幹死亡之時間相當接近以觀
    ，被上訴人主張：該印鑑證明係供作辦理繼承登記使用，並
    非不可能，此外上訴人又無法舉證證明戴玉秀曾於何時何地
    為贈與之意思表示，自不能單憑印鑑證明之交付一事，即逕
    為上訴人有利之認定。
七、更何況，戴玉秀於94年、95年間戴玉秀曾因精神疾病入院，
    醫師對其病史記載意旨指其與上訴人家人相處並非融洽，對
    夏念宗較易生氣（財產問題），因財產問題起衝突；對上訴
    人有所抱怨，認為上訴人沒有尊重長輩等情，此亦有彰化基
    督教醫院於94年6月9日至94年6月13日、94年12月21日至95
    年1月7日、95年2月24日至95年3月13日之出院病歷摘要附卷
    可參，依常情判斷，戴玉秀既因財產之事，與夏念宗互有衝
    突並將不滿之情表現於外，其是否願將系爭不動產權利贈與
    移轉予上訴人，實值懷疑，證人即戴玉秀之醫師黃以文於原
    審偽造文書一案亦到庭證實：「病歷之記載是病人的想法我
    們記載在病歷上，戴玉秀這二次（指94年12月21日及95年2
    月24日）這二次住院心情起伏因素之一是因財產處分方式認
    為有危機，我們係就她主觀的描述記載，戴玉秀似乎對她大
    兒子（指夏念宗）相當不滿」（參見原審97年訴字第411號
    卷二第41頁反面）；是戴玉秀於生前既已顯露出對夏念宗起
    疑，並認其財產處分有異狀而對其不悅，在無其他事證足證
    其整體狀況有解緩之情形下，其又何有可能於95年3月13日
    病危住院時逕將其名下之不動產贈與予夏念台或囑其登記予
    上訴人之名下？本件既乏證據足以證明戴玉秀與上訴人間有
    何贈與之合意，系爭不動產權利之移轉登記又係由夏念宗所
    冒辦，自屬無效之法律行為，是以上訴人既無法舉證證明有
    何取得所有權之法律上依據，而被上訴人業因其所為之所有
    權移轉登記，而使渠等就系爭土地之繼承權受到侵害，被上
    訴人等人因此本於不當得利之法律關係，訴請上訴人塗銷以
    贈與為原因所為之所有權移轉登記，並將系爭不動產權利回
    復登記為戴玉秀所有，即係合法有據，應予准許。
八、依前所述，被上訴人依不當得利訴請上訴人應將其名下所有
    ，以贈與為原因，自戴玉秀處移轉取得之如附表所示之不動
    產權利之登記予以塗銷，並回復登記予原所有權人戴玉秀名
    下，核屬有據，已如前述，原審因此就此部分為被上訴人勝
    訴之判決，自無不合，上訴意旨仍執前詞指摘原判決不利於
    上訴人之部分應予廢棄改判，洵屬無稽，其上訴為無理由應
    予駁回。又被上訴人依不當得利之情請求既屬有理由，其等
    另本於侵權行為之法律關係為同一之請求，自無審酌之必要
    ，併此敘明。
九、本件為判決之事項已臻明確，兩造其餘攻擊、防禦方法核不
    影響判決之結果，自無逐一論述之必要，亦於此敘明。
據上論結：本件上訴為無理由，依民事訴訟法第四百四十九條第
一項、第七十八條、判決如主文。
中    華    民    國    99    年    4     月    27    日
                民事第二庭    審判長法  官  邱森樟
                                    法  官  翁芳靜
                                    法  官  謝說容
以上正本係照原本作成。
不得上訴。
                                    書記官  胡美娟
中    華    民    國    99    年    4     月    28    日
                                                      Ｖ
附表
┌─┬─────────┬─────┐
│編│地號、建號        │權利範圍  │
│號│                  │          │
├─┼─────────┼─────┤
│一│台中縣豐原市○○段│8分之1    │
│  │2036建號建物      │          │
├─┼─────────┼─────┤
│二│台中縣豐原市○○段│8分之1    │
│  │904-67地號土地    │          │
├─┼─────────┼─────┤
│三│彰化縣彰化市○○段│8分之1    │
│  │145建號建物       │          │
├─┼─────────┼─────┤
│四│彰化縣彰化市○○段│8分之1    │
│  │185地號土地       │          │
└─┴─────────┴─────┘

司法院資訊處製作；財團法人民間司法改革基金會備份。
